臺灣雲林地方法院民事判決　九十三年度訴字第五一○號
　　原　　　告　乙○○
　　訴訟代理人　甲○○
　　被　　　告　丁○○
　　訴訟代理人　丙○○
右當事人間請求塗銷抵押權登記事件，本院於民國九十三年十二月三十日辯論終結，
判決如左：
    主      文
被告應將如附表一所示之不動產，他項權利部登記次序均為○○○一，收件字號民國
七二年雲西螺字第一八三○號，登記日期為七十二年七月八日，權利價值新台幣陸拾
萬元之抵押權設定登記，予以塗銷。
訴訟費用由被告負擔。
    事實及理由
一、按訴狀送達後，原告不得將原訴變更或追加他訴，但被告同意者或擴張或減縮應
    受判決事項之聲明，不在此限，民事訴訟法第二百五十五條第一項定有明文。原
    告原起訴主張被告應塗銷如附表所示之不動產及同段二七七地號土地等五筆土地
    所共同擔保之新台幣（下同）六十萬元之本金最高限額抵押權，然因上開二七七
    地號土地已徵收為國有，並於民國九十二年十二月四日登記為國有，並將原設定
    予被告之上開抵押權登記逕予塗銷，是該二七七地號土地已無抵押權登記存在，
    原告遂於本院言詞辯論期日時撤回對上開二七七地號土地部分之請求，減縮訴之
    聲明為被告應塗銷如附表所示四筆土地之抵押權登記，核之首揭法條，其減縮訴
    之聲明自屬合法，應予准許，合先敘明。
二、原告起訴主張：原告於七十二年七月八日曾提供如附表所示之四筆土地及雲林縣
    西螺鎮○○段二七七地號土地之應有部分各四十二分之三，共同設定本金最高限
    額六十萬元之抵押權登記，存續期間自七十二年七月七日起至七十三年八月七日
    止。然原告向被告所借款項早已清償，惟被告竟遲未將該抵押權登記辦理塗銷，
    縱認原告對於該抵押債權尚未全部清償，惟本件抵押權擔保之債權，其請求權早
    已罹於十五年時效而消滅。又被告於消滅時效完成後，五年間未實行抵押權，依
    民法第八百八十條規定，系爭抵押權應已消滅。因共同擔保之其中一筆雲林縣西
    螺鎮○○段二七七地號土地已因徵收而歸國有，其上之抵押權設定登記亦因由國
    家原始取得該地所有權而逕予塗銷，因此僅訴請原告塗銷如附表所示四筆土地之
    抵押權登記。並聲明：如主文所示。
三、被告則以：原告自抵押權存續期間屆期之後，遲未清償抵押債權，被告多次催討
    未果。嗣因前開二七七地號土地經政府徵收，原告為取得徵收款，於民國九十二
    年十一月間，與被告簽訂書面協議，原告願給付被告五十萬元，以清償本件抵押
    債務，被告則須配合辦理塗銷系爭抵押權。惟二造協議後，原告又拒未履行等語
    置辯。並聲明：原告之訴駁回。
四、原告主張其因向被告借款，提供其所有如附表所示及同段二七七地號共五筆土地
    為共同擔保，設定六十萬元之本金最高限額抵押權予被告，存續期間自七十二年
    七月七日起至七十三年八月七日止。其中同段二七七地號土地於九十二年七月十
    六日經雲林縣西螺鎮公所徵收為國有，已於九十二年十二月四日登記為西螺鎮所
    有，該土地原來之抵押權登記亦逕予塗銷等情，此有原告提出之五筆土地登記謄
    本可證，且為被告所不爭執，堪認屬實。是本件兩造爭執之處在於：(1)系爭抵押
    權所擔保之債權是否已因原告之清償而消滅？(2)原告依民法第八百八十條之規定
    請求塗銷系爭抵押權登記，是否有理？茲審酌如下：
　(一)原告主張其已清償抵押債權一節，為被告所否認，且原告於九十二年十一月間確
    與被告一同至代書黃素女處，表示願給付被告五十萬元，被告亦同意同時塗銷系
    爭抵押權，此經證人黃素女到院證述屬實。衡諸常情，倘原告確實清償系爭抵押
    債權，何以同意再給付被告五十萬元，反觀原告又未就清償之事實舉證以實其說
    ，其空言主張抵押債權已經清償而消滅云云，尚難採信。
  (二)惟按抵押權擔保之債權，其請求權已因時效而消滅，如抵押權人，於消滅時效完
    成後，五年間不實行其抵押權者，其抵押權消滅；又請求權，因十五年間不行使
    而消滅，民法第八百八十條、第一百二十五條分別定有明文。次按債務人對於時
    效完成後所為之承認，除債務人知時效之事實而為承認者，其承認可認為拋棄時
    效利益之默示意思表示外，本無中斷時效之可言，最高法院四十九年台上字二六
    二○號判例著有明文。另按民法第一百二十九條第一項第二款所謂之承認，為認
    識他方請求權存在之觀念表示，僅因債務人一方行為而成立，此與民法第一百四
    十四條第二項後段所謂之承認，須以契約為之者，性質迥不相同。又債務人於時
    效完成後所為之承認，固無中斷時效之可言，然既明知時效完成之事實而仍為承
    認行為，自屬拋棄時效利益之默示意思表示，且時效完成之利益，一經拋棄，即
    恢復時效完成前狀態，債務人顯不得再以時效業經完成拒絕給付，最高法院五十
    年台上字第二八六八號判例亦可資參照。
  (三)被告雖辯稱：原告曾於九十二年十一月間在代書黃素女處同意給付被告五十萬元
    以塗銷系爭抵押權，且書立切結書等語，為證人黃素女到院證述屬實，並另提出
    切結書一紙為證，固信為真實。然查，系爭抵押債權為一般借款債權，其請求權
　　之消滅時效應為十五年。被告又自承系爭借款債權之清償日為抵押權存續期間到
    期日即七十三年八月七日等語在卷，是以抵押權存續期間到期日即七十三年八月
    七日為請求權消滅時效之起算點，系爭抵押債權之請求權至八十八年八月七日為
    止，即因十五年未行使而消滅，而原告於九十二年十一月間即時效完成後始承認
    系爭抵押債務，揆諸前開判例，該原告之承認並無中斷時效之可言。且觀諸原告
    所提出切結書之內容所載：「乙○○提供西螺新社段地號（土地）等筆給丁○○
    抵押設定新台幣陸拾萬元，現該設定之土地，被徵收為道路，應領補償費，依理
    應歸還債權人，惟該設定未塗銷，無法領取補償費，為此債權人願提供證件先予
    塗銷，俟領到補償費即時歸還絕不異議，若有違者，願負背信及詐欺之刑責，恐
    口無憑，特立切結為證」等語，均未提及原告有何明知時效完成仍願給付之字句
    ，是本院尚難認原告上開之承認另包含任何其他拋棄時效利益之明示或默示意思
    表示。再查，被告於抵押債權清償日期屆至後，僅口頭追討，並無為任何起訴或
    與起訴有同一效力之行為，亦未於八十八年八月七日之請求權時效完成後，實行
    系爭抵押權等情，為兩造所不爭，亦堪認真實，而被告又未能舉證本件抵押債權
    請求權尚發生其他時效中斷之事由，是本件抵押債權請求權時效從未中斷，應堪
    認定。是故，被告於消滅時效完成後，未於五年間即九十三年八月七日前實行抵
    押權，爰依前開規定，系爭抵押權已因被告五年間不實行抵押權而告消滅，至為
    灼然。
五、綜上所述，原告主張系爭抵押權已因五年除斥期間經過未予實行而消滅乙節，核
    屬有據。從而，原告主張被告應將如附表所示之土地所設定之抵押權登記予以塗
    銷，於法有據，應予准許。
六、訴訟費用之依據：民事訴訟法第七十八條。
中　　　華　　　民　　　國　　九十三　　年　　 十二　　 月　　三十一　　日
                                  臺灣雲林地方法院民事第二庭
~B法　　　官　趙思芸
右為正本係照原本作成
如對本判決上訴須於判決送達後二十日內向本院提出上訴狀。（須附繕本）
中　　　華　　　民　　　國　　九十三　　年　　 十二　　月　　 三十一　　日
~B法院書記官　朱克文
~F0
~T48
┌──────────────────────────────────────────────────────┐
│土地附表：（以下均為雲林縣西螺鎮○○段土地）　　　　　　　　　　　　　　　　　   　　　     　　　　　　　　│
├─┬─────────┬─────────┬────────┬────────┬───────────┬──┤
│編│　地　       號   │面 積（平方公尺） │   地   目      │   權利範圍     │ 登記日期             │備考│
│號│　　　　　　　　　│　　　　　　　　　│　　　　　　　　│　　            │　　　　　　　　　　　│　　│
├─┼─────────┼─────────┼────────┼────────┼───────────┼──┤
│１│  二七五          │  七三．五七      │　　道          │四十二分之三    │七十二年七月八日　　  │　　│
│　│　                │　　　　　        │　　　　　　　　│　　　　　　　　│　　　　　　　　　　　│　　│
├─┼─────────┼─────────┼────────┼────────┼───────────┼──┤
│２│  二七六          │  一五○二．○一  │　　建          │四十二分之三    │七十二年七月八日　　  │　　│
│　│　                │　　　　　        │　　　　　　　　│　　　　　　　　│　　　　　　　　　　　│　　│
├─┼─────────┼─────────┼────────┼────────┼───────────┼──┤
│３│  二七七之一      │  四三．七一      │　　建          │四十二分之三    │七十二年七月八日　　  │　　│
│　│　                │　　　　　        │　　　　　　　　│　　　　　　　　│　　　　　　　　　　　│　　│
├─┼─────────┼─────────┼────────┼────────┼───────────┼──┤
│４│  二七七之二      │  三九．四一      │　　建          │四十二分之三    │七十二年七月八日　　  │　　│
│　│　                │　　　　　        │　　　　　　　　│　　　　　　　　│　　　　　　　　　　　│　　│
└─┴─────────┴─────────┴────────┴────────┴───────────┴──┘
